【裁判字號】    98,上更(二),82
【裁判日期】    980623
【裁判案由】    違反藥事法
【裁判全文】
臺灣高等法院刑事判決              98年度上更(二)字第82號
上  訴  人
即  被  告  乙○○
選任辯護人  徐士斌律師
上  訴  人
即  被  告  甲○○
選任辯護人  賴玉山律師
            洪瑞悅律師
上列上訴人因違反藥事法案件，不服臺灣臺北地方法院92年度訴
字第1260號，中華民國93年8月6日第一審判決（起訴案號：臺灣
臺北地方法院檢察署92年度偵字第6671號），提起上訴，經判決
後，由最高法院第2次發回更審，本院判決如下：
    主  文
原判決關於乙○○、甲○○部分均撤銷。
乙○○連續製造偽藥，處有期徒刑貳年陸月。扣案如附表一所示
之物均沒收。
甲○○共同連續明知為偽藥，而販賣，處有期徒刑貳年。扣案如
附表二所示之物均沒收。
    事  實
一、乙○○為臺南縣永康市○○路12號18樓之2「合聖藥品股份
    有限公司」（下稱合聖公司）之董事長，張瑞山、戊○○（
    張瑞山經原審判處有期徒刑5月，如易科罰金，以銀元3百元
    折算1日；戊○○經原審判處有期徒刑6月，如易科罰金，以
    銀元3百元折算1日，均已確定）2人則為該公司之董事。民
    國（下同）90年10月間，乙○○結識甲○○，甲○○詢問乙○○有否取得大量一粒眠（日文名稱，為安眠鎮靜
    劑之一種）之管道，嗣乙○○研究藥典而獲悉製造一粒眠之
    方法後，因認製造販賣一粒眠有暴利可圖，明知該藥錠之主
    要成分NIMETAZEPAM硝甲西泮（硝甲氮平）」（下稱NIMETAZ
    EPAM）係一種安眠鎮靜劑，屬第四級管制藥品，未經行政院
    衛生署核准不得擅自製造、販賣，且乙○○並未取得製造、
    販賣第四級管制藥品之許可，竟經由中國大陸地區不詳途徑
    取得第四級管制藥品NIMETAZEPAM原料藥後，即基於製造含
    NIMETAZEPAM成分之一粒眠錠劑偽藥而販賣牟利之概括犯意
    ，多次將其取得之NIMETAZEPAM原料藥，交由不知情之楊辰
    男所經營之三東生物科技股份有限公司（下稱三東公司）代
    工打錠製成一粒眠錠劑，楊辰男則另責其不知情之員工丁○
    負責添料為之（楊辰男、丁○均因受乙○○之託打錠，不知
    該原料藥係屬管制藥品NIMETAZEPAM，均經檢察官為不起訴
    處分），連續多次大量製造含管制藥品NIMETAZEPAM成分之
    一粒眠偽藥，自90年10月底起至92年3月10日遭查獲時止，
    總計至少製造出100萬顆以上。甲○○則以其所有如附表二
    編號4、5之行動電話與乙○○聯繫訂購所需一粒眠錠劑之顏
    色、甜度、硬度、涼度、數量及交貨時間、地點，向乙○○
    訂購一粒眠，再由乙○○依其指示交貨取款。而三東公司打
    錠完成後，由丁○通知乙○○前往取貨，乙○○為隱匿其製
    造、販賣偽藥之犯行，遂購置專供包裝藥錠之包裝機乙台，
    並置於不知情之蔡玉村所開設之松村鐵工所3樓頂緊鄰鴿舍
    旁之小房間內，指示其弟張瑞山負責在松村鐵工所3樓操作
    包裝機及至三東公司載送藥錠至松村鐵工所3樓等事宜，張
    瑞山雖知其包裝、載運之錠劑為偽藥，但仍基於幫助乙○○
    販賣偽藥之概括犯意，前往三東公司載運一粒眠錠劑至松村
    鐵工所3樓多次，並在松村鐵工所3樓操作包裝機，將一粒眠
    偽藥錠劑包裝成10顆1片之鋁箔塑膠壓片樣式。另蔡玉村之
    女戊○○（起訴書誤為蔡淑娟），即乙○○、張瑞山之外甥
    女，亦為合聖公司之董事，並在合聖公司擔任業務助理，明
    知乙○○所販售之一粒眠係偽藥，仍基於幫助乙○○販賣之
    概括犯意，連續將鋁箔塑膠壓片樣式、1片10顆裝之一粒眠
    ，以橡皮筋綑紮，再依乙○○所指示數量裝入紙箱內，並多
    次將紙箱包裝之一粒眠，送至台南市○○路456號之連佳企
    業有限公司（下稱連佳公司），以快遞包裹之方式指名交寄
    「周怡君」（按周怡君為甲○○所虛構）領取，或遞送至台
    北市○○路321號之聯佳興業股份有限公司（下稱聯佳公司
    ），再由甲○○本人、丙○○（甲○○司機）或託不知情友
    人黃德倫至台北市○○路321號之聯佳公司取貨，先後已逾
    11次以上，甲○○則以每顆20元或20.5元之代價計算應支付
    乙○○之價金，乙○○再北上台北市親自與甲○○會算，由
    甲○○以周怡君、丙○○、李淑霞名義，將價金匯入乙○○
    所指定之戊○○、蘇美玲帳戶內，自90年12月10日起至92年
    3月7日止，計匯入戊○○帳戶共541萬5千元、蘇美玲帳戶共
    801萬元（詳如附表五所示），乙○○自甲○○處取得一粒
    眠偽藥貨款達1,342萬5千元。
二、90年10月間，在馬來西亞之真實姓名不詳綽號「三毛哥」、
    「國華」、「小羅」等成年男子，告知甲○○販售「一粒眠
    」有暴利可圖，甲○○乃與「三毛哥」、「國華」、「小羅
    」謀議，由甲○○在臺灣尋找一粒眠來源。甲○○於90年10
    月間得知乙○○可大量供應一粒眠後，明知乙○○所販售之
    「一粒眠」係未經行政院衛生署核准擅自製造之偽藥，竟基
    於販賣營利之概括犯意，由甲○○以其所有如附表二編號4
    、5之電話，與欲購買「一粒眠」偽藥之「三毛哥」、「國
    華」、「林先生」等人聯繫，約定數量、價格及在台交貨時
    間、地點後，甲○○再以電話向乙○○訂購，乙○○則以委
    託臺南市連佳公司以快遞寄送之方式指名交寄「周怡君」，
    或遞送至台北市○○路321號之聯佳公司後，再由甲○○本
    人、或甲○○知情之司機丙○○，或由甲○○央請不知情友
    人黃德倫，前往領取。甲○○取得一粒眠後，隨即持往台北
    市○○路之康華飯店等處，將一粒眠交由在馬來西亞之「三
    毛哥」、「國華」、「小羅」所指派來臺灣領貨之人，上開
    領貨之人於取得一粒眠後，則以每顆23元、24元之代價，支
    付價金與甲○○，甲○○再以每顆20元或20.5元計算價金支
    付乙○○，自90年10月間至92年3月10日查獲時止，甲○○
    以轉手買賣一粒眠方式，至少獲利180萬元以上。
三、丙○○（業經本院更(一)審判處有期徒刑1年4月，減為有期徒
    刑8月，並經最高法院判決駁回上訴而確定）自91年3月間起
    ，受僱於甲○○擔任司機，曾經駕車幫助甲○○前往台北市
    ○○路之聯佳快遞領取乙○○寄達之「一粒眠」偽藥，再送
    至約定地點交與馬來西亞「三毛哥」、「國華」、「小羅」
    指派來台領貨之人。經3、4次後，得知其代甲○○運送之物
    品，係乙○○所販售予甲○○轉售給馬來西亞之一粒眠偽藥
    ，仍基於幫助被告甲○○販賣偽藥之概括犯意，為甲○○取
    貨、交貨（至少30餘次），而從事販賣一粒眠偽藥之犯罪構
    成要件行為。丙○○復因認販賣「一粒眠」偽藥獲利可觀，
    而其與乙○○、馬來西亞來台領貨之人在臺北會面取得該等
    人士之信任與聯繫管道，惟因其資金不足，乃基於販賣一粒
    眠偽藥營利之概括犯意，將此一販賣偽藥營利之事與己○○
    （經原審判處有期徒刑1年，併科罰金新台幣1萬元，罰金如
    易服勞役，以銀元3百元即新台幣9百元折算1日，緩刑3年，
    上訴本院後，因撤回上訴而確定）商議，己○○見有利可圖
    ，竟與丙○○基於共同販賣偽藥之概括犯意聯絡，共同出資
    ，推由丙○○負責聯繫乙○○，以每顆約21元代價向乙○○
    買入，再以每顆23元代價轉手出售予馬來西亞真實姓名不詳
    之林姓成年男子共2次，購藥價金則由己○○依照乙○○指
    示，於92年2月10日、同年3月5日匯入不知情之蔡燿洲帳戶
    191萬9千元、114萬元。
四、甲○○、丙○○再分別與真實姓名不詳綽號「國華」之成年
    男子及真實姓名不詳之林姓成年男子，約定於92年3月10日
    在台北交貨，甲○○、丙○○及己○○因而分別向乙○○買
    入4萬5千顆、5萬顆之一粒眠偽藥，乙○○遂將甲○○所購
    買如附表2編號1至3所示之一粒眠偽藥共4萬5千顆，指示張
    瑞山、戊○○包裝後，以上開快遞寄送方式將一粒眠自台南
    送往台北，並通知甲○○領取；另丙○○與己○○所購買之
    5萬顆一粒眠偽藥，則由乙○○指示張瑞山、戊○○包裝後
    ，通知丙○○於同年月10日上午8時15分許，在中山高速公
    路台南縣永康交流道附近交貨，丙○○即乘坐己○○所駕駛
    之車號9B-6586號自小客車南下，前往上開地點與乙○○會
    面，並收受如附表三編號1至3所示一粒眠偽藥3箱（共計5萬
    零10顆），丙○○與己○○於取得前揭偽藥後，將之置於9B
    -6586號自小客車後車廂內，駕車北上，嗣於同日9時50分許
    ，行經中山高速公路新營收費站北上車道為警查獲，並扣得
    如附表3編號1至3所示偽藥。至甲○○所買偽藥，則由其委
    託不知情之黃德倫，於同日下午1時30分許，前往台北市○○路之聯佳公司取貨，當場為埋伏警員查獲，並扣得如附表
    編號2編號1至3所示之「一粒眠」偽藥共4萬5千顆。警方隨
    即持搜索票在台南市○○○路378號21樓之3乙○○住處查獲
    扣案如附表一編號8所示已包裝之一粒眠藥錠；並於合聖公
    司查獲如附表一編號9至15所示已包裝之一粒眠藥錠；在松
    村鐵工所3樓小房間內查獲如附表一編號1至5所示之一粒眠
    藥錠（乙○○所有因犯罪所得之物），及乙○○所有供犯罪
    所用之物如附表一編號6之測試包裝機用之白色藥錠，編號
    16、17所示之紅色、銀色包裝帶各7捲、編號18、19所示之
    手冊、小本記事本各1本及編號20所示之包裝機1台等物；又
    經警通知丁○到案說明，丁○於同年月13日主動提出乙○○
    交予其仿製一粒眠藥錠而剩餘之硝甲西泮原料藥2包（即附
    表一編號7所示藥品）。
五、案經內政部警政署刑事警察局移送臺灣臺北地方法院檢察署
    檢察官偵查起訴。
    理  由
壹、關於證據能力之說明：
一、依大法官會議釋字第582號解釋意旨，共同被告於被告案件
    中係屬證人，法院應踐行人證之法定調查程序，始具有證據
    能力；而共同被告於被告案件之警詢、偵查中陳述，因被告
    無從為詰問，而有礙被告之對質詰問權，應無證據能力。再
    法院就被告之案件對其他共同被告或與被告有共犯關係之人
    調查，均應依人證之調查程序傳喚該共同被告或共犯到場，
    命其立於證人之地位而為陳述，並通知被告，使被告有與之
    對質及詰問其現在與先前陳述之瑕疵的機會，以確保其對質
    詰問權，並藉以發現實體真實（最高法院94年度台上字第17
    76號判決意旨參照）。依上開大法官會議解釋及最高法院判
    決意旨，法院如於共同被告以證人身分到庭陳述，訊問被告
    對共同被告之審判外陳述有何意見，並准許被告對於共同被
    告當庭及先前陳述進行詰問，即已賦予被告對於共同被告對
    質詰問機會，此時共同被告於審判外陳述之瑕疵，應已治癒
    ，而具有證據能力。查被告甲○○於本院上訴審聲請對共同
    被告乙○○分離調查，經本院上訴審裁定分離調查，並告知
    共同被乙○○得拒絕作證，於其不拒絕後，改以證人身分請
    其依法具結後，由被告甲○○辯護人依法進行交互詰問（見
    本院上訴審卷第103至104頁）；被告乙○○則於本院更一審
    聲請對共同被告甲○○分離調查，經本院更一審裁定分離調
    查，並告知共同被甲○○得拒絕作證，於其不拒絕後，改以
    證人身分請其依法具結後，由被告乙○○之辯護人依法進行
    交互詰問（見本院更一審卷第119至120頁）；再共犯己○○
    亦業於本院本審以證人身分出庭作證，由被告乙○○辯護人
    依法進行交互詰問（被告甲○○及其辯護人則表示捨棄詰問
    ）。是本件被告乙○○、甲○○、共犯己○○於警詢、偵查
    中本於被告身分所供，既經本院上訴審、本院更一審、本院
    本審分別以證人身分傳喚到庭，並經被告及其辯護人當庭交
    互詰問。則被告乙○○、共犯己○○於警詢及偵查中所供，
    對於被告甲○○犯行部分；被告甲○○、共犯己○○於警詢
    及偵查中所供，對於被告乙○○犯行部分，均有證據能力。
二、又按被告以外之人（包括證人、鑑定人、告訴人、被害人及
    共同被告等）於審判中有所在不明而無法傳喚或傳喚不到之
    情形，其於檢察事務官、司法警察官或司法警察調查中所為
    之陳述，經證明具有可信之特別情況，且為證明犯罪事實之
    存否所必要者，得為證據，刑事訴訟法第159條之3第3款定
    有明文。查共犯丙○○於警詢時所為之陳述，固屬審判外之
    傳聞證據，然共犯丙○○於本院本審既經傳喚、拘提無著，
    顯已所在不明，此有本院送達回證、拘票及臺北市政府警察
    局士林分局98年6月5日北市警士分刑字第09831326600號函
    等在卷足稽（見本院本審卷第81、82、116至120頁），本院
    觀其警詢筆錄製作之原因及過程，並審酌並無不能自由陳述
    之情形，亦無違法取證或其他瑕疵，而具有可信之特別情況
    ，同時亦為證明被告乙○○、甲○○犯罪事實存否所必要，
    是依上揭規定，其於警詢中之證言自有證據能力。
三、再查刑事訴訟法第158條之3規定：「證人、鑑定人依法應具
    結而未具結者，其證言或鑑定意見，不得作為證據。」所謂
    「依法應具結而未具結者」，係指檢察官或法官依刑事訴訟
    法第175條之規定，以證人身分傳喚被告以外之人到庭作證
    ，或雖非以證人身分傳喚到庭，而於訊問調查過程中，轉換
    為證人身分為調查時，此時其等供述之身分為證人，則檢察
    官、法官自應依本法第186條有關具結之規定，命證人供前
    或供後具結，其陳述始符合第158之3之規定，而有證據能力
    。若檢察官或法官非以證人身分傳喚而以告發人、告訴人、
    被害人或共犯、共同被告身分傳喚到庭為訊問時，其身分既
    非證人，即與「依法應具結」之要件不合，縱未命其具結，
    純屬檢察官或法官調查證據職權之適法行使，當無違法可言
    。而前揭不論係本案或他案在檢察官面前作成未經具結之陳
    述筆錄，係屬被告以外之人於偵查中向檢察官所為之陳述，
    本質上屬於傳聞證據，基於保障被告在憲法上之基本訴訟權
    ，除該被告以外之人死亡、身心障礙致記憶喪失或無法陳述
    、滯留國外或所在不明而無法傳喚或傳喚不到、或到庭後拒
    絕陳述等情形外，如已經法院傳喚到庭具結而為陳述，並經
    被告之反對詰問，前揭非以證人身分而在檢察官面前未經具
    結之陳述筆錄，除顯有不可信之情況者外，得為證據，並應
    於判決內敘明其符合傳聞證據例外之理由；又前揭非以證人
    之身分在審判中之陳述筆錄，倘該被告以外之人已經法院以
    證人身分傳喚到庭並經具結作證，且由被告為反對詰問，或
    有前揭傳喚不能或詰問不能之情形外，該未經具結之陳述筆
    錄因屬審判上之陳述，自有證據能力（最高法院96年度台上
    字第3527號裁判可資參照）。準此，本案檢察官及歷審法官
    既均非以證人身分傳喚共犯丙○○，而係以被告身分到庭為
    訊問，則其身分即非證人，而與「依法應具結」之要件不合
    ，縱未命其具結，純屬檢察官或法官調查證據職權之適法行
    使，當無違法可言。且如前所述，共犯丙○○既經本院本審
    合法傳喚、拘提均未到庭陳述，顯已所在不明，而其於偵查
    中所供又無「顯有不可信之情況」，則依刑事訴訟法第159
    條之1第2項之規定及參諸上開最高法院判決意旨，共犯丙○○之偵訊及歷審審判筆錄，自均有證據能力。
四、復按「被告以外之人於審判外之言詞或書面陳述，除法律有
    規定者外，不得作為證據」；「被告以外之人於檢察事務官
    、司法警察官或司法警察調查中所為之陳述，與審判中不符
    時，其先前之陳述具有較可信之特別情況，且為證明犯罪事
    實存否所必要者，得為證據」，刑事訴訟法第159條第1項、
    第159條之2分別定有明文。查證人丁○於警詢中之證述，其
    性質雖屬傳聞證據，然證人丁○於警詢中之供述並非非法取
    得，且其業於本院本審審理時具結作證，接受交互詰問完畢
    ，則被告乙○○、甲○○於訴訟上之程序權，已受保障，是
    證人丁○之前開供述，其瑕疵即經補正，而具證據能力得作
    為其於審判期日所為證言之補強。
五、再按被告以外之人於審判外之言詞或書面陳述，除法律有規
    定者外，不得作為證據。被告以外之人於審判外之陳述，雖
    不符刑事訴訟法第159條之1至第159條之4之規定，而經當事
    人於審判程序同意作為證據，法院審酌該言詞陳述或書面陳
    述作成時之情況，認為適當者，亦得為證據，同法第159條
    、刑事訴訟法第159條之5第1項分別定有明文。查證人黃德
    倫於警詢及偵查之證述，固屬被告以外之人於審判外之言詞
    陳述，惟既經被告乙○○、甲○○及其等辯護人於原審、本
    院上訴審、本院更一審均表示無意見而同意作為證據，（見
    原審卷第232頁、本院上訴審卷第106頁、本院更一審卷第11
    6頁），則自不得再於本院本審就此部分證據能力之有無為
    爭執（最高法院95年度台上字第2666號、96年度台上字第12
    68號判決參照）。
六、另本件認定事實所引用之卷內文書證據及物證之證據能力部
    分，並無證據證明係公務員違背法定程序所取得，檢察官、
    被告及被告辯護人於原審、本院上訴審、本院更一審及本院
    本審亦均未主張排除前開物證之證據能力，且迄於本審言詞
    辯論終結前均未表示異議，本院經審酌前開物證並非公務員
    違背法定程序所取得，亦無刑事訴訟法第159條之4顯有不可
    信之情況，故上揭物證均有證據能力，附此敘明。
貳、認定事實所憑之證據理由：
一、被告乙○○部分：
（一）訊據上訴人即被告乙○○對於上開犯行，均坦承不諱。
（二）被告乙○○得知一粒眠製造方法及覓得原料藥NIMETAZEPA
      M，即自90年10月底起至92年3月10日查獲時止，先後多次
      交由三東公司代工打錠製成一粒眠藥錠，再載至松村鐵工
      所3樓包裝成鋁箔塑膠壓片樣式，復載至合聖公司以橡皮
      筋綑紮後裝箱，而連續出售予被告甲○○、共犯丙○○、
      己○○牟利等事實，業據被告乙○○迭次於警詢、偵查、
      原審及本院歷審坦認在卷；且核與被告甲○○、共犯丙○○、己○○歷次之供述情節相符；並據證人丁○於警詢時
      證述：「楊辰男是我的老闆，我現受僱於他。乙○○是楊
      辰男接洽好他的生意，叫我配合他做藥片」、「他（指乙○○）拿原料來本公司（指三東公司）如我交給貴組的2
      包白粉，然後他唸副劑給我，我再向公司拿原料調合打錠
      ，每包5公斤裝，後再通知乙○○來拿回」、「（問：乙○○請貴公司製做藥片前後共幾次？數量多？性質一樣嗎
      ？）每個月都有，最少1次，也有2、3次，最少有8萬多顆
      ，最多曾有60萬顆，…，性質都是這樣的白色粉末」等語
      （見偵查卷(二)第187頁、188頁）及於本院本審證述：「（
      三東公司的負責人是楊辰男？）是」、「（乙○○委託製
      造這些藥品，是直接委託你做，還是透過委託公司再交付
      給你做？）是董事長接的案子，董事長交給我做的」、「
      （你製造這些乙○○委託製造的藥品，原料是何人提供的
      ？）主成份是乙○○提供的，我們公司加一些賦形劑」、
      「（你在警局提到關於乙○○委託製造過的次數、及數量
      ，是否正確？）是的」等語明確（見本院本審卷第100頁
      反面、第101頁）；此外，復有如附表一之編號1至15所示
      藥品、編號16、17所示紅色、銀色包裝薄膜各7捲、編號1
      8、19所示載有一粒眠配方之手冊、記事本、編號20所示
      藥物包裝機、華泰銀行跨行匯款回單1紙、中國信託商業
      銀行戊○○帳戶存摺、大眾商業銀行蔡燿州帳戶存摺、中
      國信託商業銀行蘇美玲帳戶各1本、聯佳快遞收據5紙扣案
      可稽，及查獲現場照片7幀（見偵查卷(二)第212頁至214頁
      、第216頁）、中國信託商業銀行西臺南分行93年5月6日
      中信西台字第93022220090號函、93年7月27日中西台字第
      90322220149號函、大眾商業銀行臺南分行93年7月26日93
      年臺南發字第344號函各1件暨通聯紀錄（見原審卷第137
      至142、265至267、268至275頁、偵查卷(二)第290頁以下及
      92年度監字第19號卷）等在卷可憑。
（三）按藥事法第20條第1款規定：「本法所稱偽藥，係指藥品
      經稽查或檢驗有左列各款情形之一者：一、未經核准，擅
      自製造者」，被告乙○○已經自承製造上開藥品並未經主
      管機關之核准；又NIMETAZEPAM經行政院88年12月8日台88
      衛字第44501號公告列為第四級管制藥品，其供醫療用者
      ，可由病歷、處方箋或行政院衛生署管制藥品管理局核發
      之輸入或製造同意書佐證；供科學用者可由行政院衛生署
      教育研究試驗核准函佐證，此有行政院衛生署管制藥品管
      理局93年4月1日管可第0930002820號函在卷可參（見原審
      卷第124至125頁），是此項法令業經公布施行經年，被告
      乙○○既為多年從事西藥販售業者，已經被告乙○○自白
      ，且有被告乙○○為負責人之合聖藥品股份有限公司之公
      司基本資料查詢表附偵查卷可稽（見偵查卷(二)第272-1、3
      14頁），對上開事項自難諉為不知。
（四）再者，上開經警在被告乙○○住處、合聖公司、松村鐵工
      所3樓、台北市聯佳公司及共犯丙○○、己○○所駕自小
      客車上等處所查獲之錠劑及丁○提出之原料藥2包（如附
      表一編號1至5、7至15、附表二編號1至3、附表三編號1至
      3等藥品），檢驗結果發現均含NIMETAZEPAM成分，有內政
      部警政署刑事警察局92年3月26日刑鑑字第0920041688號
      鑑驗通知書、行政院衛生署藥物食品檢驗局93年3月1日藥
      檢壹字第0939302987號檢驗成績書、法務部調查局93年3
      月31日調科壹字第09362443260號檢驗通知書在卷可稽（
      見偵查卷(二)第256至261頁、原審卷第65至72頁、122至123
      頁）。
（五）雖被告乙○○曾於原審辯稱不知NIMETAZEPAM為第四級管
      制藥品云云。惟乙○○並未取得製造、販賣第四級管制藥
      品之許可，此據乙○○供承在卷，佐以乙○○復自承：「
      甲○○他給我1排用鋁箔塑膠壓片的藥10顆，…，我當時
      不知道藥的成分，我說我去瞭解一下，沒有立刻答應，後
      來我去查藥典手冊，查到那10顆藥的成分是用英文寫的，
      字母很長，現在記不起來，是起訴書所載的硝甲西泮」等
      語在卷（見原審卷第106頁）。又被告乙○○為尋求NIMET
      AZEPAM之原料藥，在臺灣遍尋無著，乃至中國大陸地區尋
      求藥品來源，嗣並在中國大陸地區購得，凡此亦經被告乙○○於警詢、偵查及原審自白不諱（見偵查卷(一)第10、85
      頁、原審卷第106頁）。依上所述，NIMETAZEPAM既係管制
      藥品，其來源自難由市場上任意購買，故此項自白，核與
      事實相符。由被告乙○○取得原料藥之過程可知被告乙○○明知NI METAZEPAM為管制藥品無訛。再者，被告乙○○
      交給三東公司代為打錠之原料藥確為NIMETAZEPAM，亦有
      上開內政部警政署刑事警察局鑑驗通知書、行政院衛生署
      藥物食品檢驗局檢驗成績書、法務部調查局檢驗通知書在
      卷可憑，被告乙○○所辯不知一粒眠含第四級管制藥品云
      云，自無可採。至被告乙○○稱其非藥劑師乙節，經查，
      遍觀全卷並無被告乙○○為藥劑師之文書證據，僅有被告
      甲○○之供述中指被告乙○○為藥劑師云云，惟此項共同
      被告之自白既無其他積極證據可資佐證，自難以被告甲○○之供述，逕認被告乙○○為藥劑師，惟被告乙○○從事
      西藥買賣業務多年，對藥品之知識自較一般人為高，對上
      開偽藥及管制藥品之知識不能諉為不知，再參以被告乙○○接獲被告甲○○之要求後，即尋找NIMETAZEPAM之原料
      藥來源，最後在大陸地區尋得，由被告乙○○獲得原料之
      過程益足證被告乙○○明知NIMETAZEPAM藥物在臺灣地區
      係管制藥品，原審雖誤認被告乙○○為藥劑師，但仍無礙
      於被告明知NIMETAZEPAM藥品為管制藥品之認定，附此敘
      明。
二、被告甲○○部分：
    訊據上訴人即被告甲○○對於犯罪事實欄所述向被告乙○○
    販入一粒眠後，轉手出賣予馬來西亞之「三毛哥」、「國華
    」、「小羅」牟利部分等事實均坦認在卷，惟辯稱：其不知
    一粒眠之確實成分，且不知為偽藥云云，經查：
（一）被告甲○○就上開販賣一粒眠藥品之自白，核與被告乙○○、共犯丙○○供述情節相符，並有華泰銀行匯款單1紙
      、如附表二編號1至3所示3箱一粒眠錠劑、如附表二編號4
      、5即被告甲○○所有供聯繫買賣一粒眠所用之行動電話2
      支、中國信託商業銀行戊○○帳戶存摺、中國信託商業銀
      行蘇美玲帳戶各1本、聯佳快遞收據5紙扣案可稽，復有中
      國信託商業銀行西臺南分行前述函件、92年3月3日甲○○
      至康華飯店與馬來西亞來台領貨之人交易實況照片16幀（
      見偵查卷(二)第223頁至第230頁）暨通聯紀錄（見偵查卷(二)
      第290頁以下及92年度監字第19號卷）在卷可憑。而該扣
      案藥品，經檢驗均含NIMETAZEPAM成份，亦有扣押物品清
      單及前述內政部刑事警察局、行政院衛生署藥物食品檢驗
      局、法務部調查局檢驗通知書在卷可憑。而證人即為甲○○領貨之黃德倫對於為何至台北市聯佳公司取貨，如何於
      提領後為埋伏之警員查獲等情亦於警詢及偵查時證述甚詳
      （見偵查卷(一)第33頁、第138頁）。
（二）被告甲○○辯稱：其不知一粒眠之真正成分，亦不知偽藥
      云云。而共同被告乙○○於本院上訴審，經被告甲○○聲
      請以證人傳喚並予詰問時，被告乙○○雖亦證稱：被告甲○○交付藥品給我是要找同樣的藥品，我並未告知甲○○
      藥品之成分及製造過程等語（見本院上訴審卷第103至104
      頁））。惟查：被告甲○○係因與馬來西之真實姓名不詳
      綽號「三毛哥」、「國華」、「小羅」等成年男子謀議，
      由其負責在臺灣尋找一粒眠供應來源，購藥之人願以每顆
      23、24元向其購買一粒眠，嗣於90年10月間得知乙○○能
      提供藥品，且乙○○願以每顆20、20.5元大量供應一粒眠
      後，才連續向乙○○購買等情，業經被告甲○○自承，且
      依(1)被告甲○○於警詢中自白：「（你和該名張先生如何
      交易？）都是我打電話向他訂製，他完成後再將成品以快
      遞方式寄到臺北市○○路…」，「是馬來西亞一綽號『三
      毛哥』之男子先以電話向我訂貨及所需數量，我再打電話
      向張先生訂製」（見偵查卷(一)第4頁），而被告乙○○於
      原審供稱：「甲○○有訂貨時，我才會將硝甲西泮交給三
      東製藥廠」（見原審卷106頁），足見被告甲○○均是接
      到馬來西亞之「三毛哥」之訂單後，始向被告乙○○下訂
      單，而被告乙○○始製造藥品，可證此等藥品是依被告甲○○之需求而製造甚明；(2)被告甲○○為收受上開藥品，
      請不知情之黃德倫代為收受，而收件人竟使用「周怡君」
      之名義，顯見被告甲○○有意隱匿收件人之真實身分；(3)
      被告甲○○取得藥品後，馬來西亞買主「三毛哥」會打電
      話與甲○○聯絡，並告知取藥之人會住何飯店、房間號碼
      等，其再交貨，如此已經交付11、12次貨品等情，復經被
      告甲○○於原審供述甚明（見原審卷第109至110頁），且
      有前述照片佐證，由以上交易方式，並非一般藥品進出口
      買賣，顯見該項藥品之交易並非透過正常貿易管道交易，
      可證被告甲○○所販賣之藥品亦非正常管道所生產製造之
      藥品；(4)況被告甲○○於原審亦自承：「乙○○沒有跟我
      說這個藥是他自己做，之前幾次我不知道是他自己做的，
      過了幾次後，他說要等，我問乙○○為什麼，乙○○說沒
      有原料，有交易第6次左右，我就知道這個藥錠是乙○○
      自己做的」等語在卷（見原審卷168頁反面）。益徵被告
      甲○○知悉藥品係未經核准而製造之偽藥，由上證據所示
      ，堪認被告甲○○確實知悉其所販賣之藥品係未經核准而
      製造之偽藥。況被告甲○○向乙○○購入之藥品，均係以
      橡皮筋捆紮後裝箱，並無外包裝盒，亦無仿單，更無藥品
      許可證字號，自外觀上顯然即可得知非屬合法藥品，佐以
      被告甲○○亦自承其知該藥品係鎮定劑，施用搖頭丸者使
      用該藥品幫助入眠等語（見偵查卷(一)第4頁、第7頁），堪
      認被告甲○○當係知悉上開乙○○所販售者係一粒眠偽藥
      ，其辯稱不知該藥品成分云云，顯不足採。
（四）又被告乙○○及甲○○於本院更一審及本院審理時雖均稱
      ，2人間有關一粒眠交易的錢只有7百多萬元，其餘是合法
      之貼布等的錢云云（見本院更一審卷第121頁、本院本審
      卷第38頁反面、第67頁），而證人即共犯戊○○於本院本
      審亦配合證稱：「（辯護人問：甲○○向你們公司訂購的
      貼布共多少錢？）約5、6百萬元」、「（辯護人問：甲○○向你們公司訂購貼布的錢如何交付？）貼布的錢跟一粒
      眠的錢一起匯到中國信託我與蘇美玲的帳戶」、「（辯護
      人問：你跟蘇美玲的帳戶，是否如判決書附表五所載的帳
      戶的金額？）對」、「（辯護人問：原判決認定你幫助乙○○販賣一粒眠，你知道一粒眠的貨款共多少錢？）約7
      百多萬元」、「（辯護人問：你為何知道是這個金額？）
      因為我有幫他出貨，我有算過」云云（見本院本審卷第64
      頁）。惟被告2人先前均未提及有關貼布之事，且如彼等
      交易確係合法，則又何須利用他人之帳戶，是被告2人此
      部分所辯及證人戊○○上開所證，無非係事後為求減輕刑
      責，故意以多報少之卸責、迴護之詞，均不足採信。而參
      酌乙○○使用人頭帳戶之匯款資料，有關被告甲○○向乙○○購買一粒眠之數量及價格，確係如上所述，要屬無訛
      。
三、綜上所述，本案事證明確，被告乙○○、甲○○2人之犯行
    均堪以認定。
參、法律修正後適用法律之情形：
    按被告行為後，刑法於94年2月2日修正公布，於95年7月1日
    施行。按行為後法律有變更者，適用行為時之法律，但行為
    後之法律有利於行為人者，適用最有利於行為人之法律，現
    行刑法第2條第1項訂有明文。茲就本案有關之新舊法比較部
    分，臚列如下：
一、刑法第28條共同正犯之範圍，已修正限縮於共同實行犯罪行
    為者始成立共同正犯，排除陰謀犯、預備犯共同正犯，自屬
    行為後法律有變更，而非僅屬文字修正，應有新舊法比較適
    用問題。新法對被告並無較有利，應適用修正前舊法關於共
    同正犯之規定（最高法院96年度台上字第1323號判決、本院
    暨所屬法院96年度法律座談會決議亦同此意旨）。
二、關於連續犯部分：修正前刑法第56條原規定：「連續數行為
    而犯同一罪名者，以一罪論。但得加重其刑至2分之1」，修
    正後之刑法已刪除上開連續犯之條文規定，則被告多次犯罪
    行為，即應就各次行為分別論罪科刑，再依數罪併罰之規定
    分論併罰；修正前第56條規定，較有利於被告。
三、關於牽連犯部分：刑法第55條牽連犯之規定經修正予以刪除
    ，而牽連犯之規定經刪除後，數行為原則上將予分論併罰，
    而數罪併罰之結果較論以牽連犯裁判上一罪之情形為重。經
    比較新舊法結果，以行為時舊法之規定有利於被告，自應適
    用舊法之規定，仍依牽連犯之規定論處。
四、另被告行為後，毒品危害防制條例經總統於92年7月9日修正
    公布，自93年1月9日生效，於該條例第2條第2項第4款規定
    硝甲西泮係屬第四級毒品，於第4條第4項復規定：製造、運
    送、販賣第四級毒品者，處3年以上10年以下有期徒刑，得
    併科新台幣300萬元以下罰金，是以有關被告等之前開行為
    ，依裁判時之法律，本應適用毒品危害防制條例第4條第4項
    之規定論處，又藥事法第82條、第83條於93年4月21日修正
    公布，於同年4月23日生效，修正前之藥事法第82條第1項規
    定：製造或輸入偽藥或禁藥者，處7年以下有期徒刑，得併
    科新台幣15萬元以下罰金；同法第83條第1項規定：明知為
    偽藥或禁藥，而販賣、供應、調劑、運送、寄藏、牙保、轉
    讓或意圖販賣而陳列者，處5年以下有期徒刑，得併新台幣1
    0萬元以下罰金；修正後之藥事法第82條第1項規定：製造或
    輸入偽藥或禁藥者，處10年以下有期徒刑，得併科新台幣1
    千萬元以下罰金；同法第83條第1項規定：明知為偽藥或禁
    藥，而販賣、供應、調劑、運送、寄藏、牙保、轉讓或意圖
    販賣而陳列者，處7年以下有期徒刑，得併新台幣5百萬元以
    下罰金；是以依前揭刑法第2條第1項但書之規定，經比較毒
    品危害防制條例第4條第4項之規定及修正前藥事法第82條第
    1項、第83條第1項之規定暨修正後之藥事法第82條第1項、
    第83條第1項後，認被告等之前開行為，應適用最有利於被
    告之法律，即應依修正前之藥事法規定論處。
肆、論罪科刑部分：
    按NIMETAZEPAM經我國行政院衛生署於88年12月8日以臺88衛
    字第44501號公告為第四級管制藥品，未經許可不得製造、
    販賣。又偽藥，係指未經核准，擅自製造者，修正前藥事法
    第20條第1款定有明文。按刑法上關於販賣罪，並不以販入
    之後復行賣出為要件，祇要以販賣營利為目的販入或賣出，
    有1於此，其犯罪即為完成（參看最高法院67年度台上字第
    2500號、68年度台上字第606號判例）。是核被告乙○○、
    甲○○2人所為：
一、被告乙○○未經核准擅自製造「一粒眠」錠劑並販售予被告
    甲○○、共犯丙○○、己○○，核其所為，係犯修正前藥事
    法第82條第1項之製造偽藥罪、同法第83條第1項之販賣偽藥
    罪。被告乙○○利用不知情之楊辰男、丁○製造「一粒眠」
    錠劑偽藥之犯行，為間接正犯。再被告乙○○所犯連續製造
    偽藥罪及連續明知為偽藥而販賣罪，2罪間，具有方法行為
    、目的行為之牽連關係，應依修正前刑法第55條規定，從一
    重之連續製造偽藥罪處斷。
二、被告甲○○明知乙○○所出售之「一粒眠」錠劑為未經核准
    擅自製造之偽藥，卻仍以每顆20元至20.5元之代價向乙○○
    販入後，再以23元或24元代價售出牟利，所為係犯修正前藥
    事法第83條第1項之明知為偽藥而販賣罪，而其利用知情之
    司機丙○○取貨（偽藥），再予販賣，共犯丙○○係以幫助
    甲○○犯罪之意思而為犯罪構成要件之行為（即取藥後，交
    付予購買之人），2人間，就利用丙○○取貨販賣部分有犯
    意之聯絡及行為之分擔，為共同正犯。
三、被告乙○○所為多次製造大量偽藥而販賣之行為及被告甲○○所為多次販賣偽藥之行為，均時間緊接、方法相同，觸犯
    構成要件相同之罪，顯係基於概括犯意反覆為之，依修正前
    刑法第56條之規定，為連續犯以一罪論，並均應加重其刑。
伍、撤銷改判之理由：
一、原審就被告乙○○、甲○○部分論罪科刑，固非無見。惟查
    ：(一)藥事法第79條第1項規定，查獲之偽藥沒入銷燬，此規
    定之「沒入銷燬」係行政罰，為行政機關執行之事項，並非
    刑法所規定之從刑，原審未查，將扣案之偽藥依上開藥事法
    第79條第1項之規定宣告沒入銷燬；(二)被告乙○○製造偽藥
    時，係委託三東公司之楊辰男、丁○代為製造，惟依卷附楊
    辰男及丁○之筆錄均供述不知所製造者為偽藥，被告乙○○
    亦供述其2人不知情，嗣楊辰男及丁○已經臺灣臺南地方法
    院檢察署檢察官以罪嫌不足處分不起訴，此有楊辰男、丁○
    2人之本院全國前案紀錄表在卷可憑，原審逕認楊辰男、丁○2人與被告乙○○為共同正犯，並於主文記載乙○○為共
    同製造偽藥；(三)原審判決將NIMETAZEPAM誤載為NIMEZATEPAM
    ；(四)被告甲○○依乙○○指示匯款至蘇美玲帳戶之款項共6
    筆合共801萬元（如附表五B所載），原審認定為714萬元，
    並因而將總金額誤算為1,255萬5千元；(五)被告甲○○係以每
    顆20元或20.5元向乙○○購買偽藥，再以23元或24元售出，
    原審於理由欄卻記載甲○○向乙○○買入之價格為19.5元至
    20.5元；(六)供製造偽藥之器材，應依藥事法規定宣告沒收，
    原審依刑法第38條第1項規定宣告沒收；(七)被告行為後，刑
    法業已修正，原審未及比較修正之刑法，以上均有未洽。被
    告乙○○、甲○○2人上訴意旨，或主張原審認定之部分犯
    行非屬事實，或辯稱不知偽藥云云，或指摘原審量刑過重，
    雖均無理由。惟原判決關於乙○○、甲○○2人部分既有上
    開可議之處，仍屬無可維持，自應由本院將原判決關於被告
    乙○○、甲○○部分，撤銷改判。
二、爰審酌被告乙○○、甲○○不思正途賺錢以謀生，被告乙○○利用其專業知識製造偽藥、製成後供被告甲○○販賣，對
    社會造成之危害性甚大，並參酌其等犯罪情節、其等因犯罪
    所獲得之利益，及犯罪之動機、所用之手段，及犯罪後否認
    犯罪故意之態度等一切情狀，分別量處被告乙○○有期徒刑
    2年6月、被告甲○○有期徒刑2年。
陸、關於沒收部分之說明：
一、如附表一編號1至5、7至15所示物品，均為含有NIMETAZEPAM
    成分之藥品，且係被告乙○○製造所得之偽藥；附表二編號
    1至3，係被告甲○○販入預備供販賣之偽藥，分別為被告製
    造所得或預備供犯罪所用，應分別依刑法第38條第1項第2款
    、第3款之規定諭知沒收；又如附表一編號6、16至20所示物
    品係被告乙○○所有，供其製造、販賣偽藥所用，依藥事法
    第88條規定宣告沒收；再如附表二所示編號4、5所示行動電
    話係被告甲○○所有，供其販賣所用，均依刑法第38條第1
    項第2款規定宣告沒收。
二、至被告乙○○固經查獲持有如附表四編號1至11所示之膠囊
    、藥錠，雖：(一)依行政院衛生署藥物品檢驗局檢驗結果（93
    年3月1日藥檢壹字第0939302987號檢驗成績書），如附表四
    ，編號1、2所示之L1、L2藥品，為藍色蓋黃色體膠囊，檢體
    檢出Sibutramine成分，如附表編號3所示之Ｍ藥品，為紅褐
    色圓形膜衣錠，檢體檢出Bisacody成分，均未含NIMETAZEPA
    M成分；(二)依法務調查局檢驗結果（93年3月30日調科壹字第
    09362413260號檢驗通知書），雖發現如附表四編號4之G1藥
    品樣本，含第四級管制藥品LORAZEPAM成分；編號5之G4橘色
    藥錠，含第四級管制藥品NIMETAZEPAM成分；編號6至11所示
    G2、G3、G5至G8藥品，則均無NIMETAZEPAM、LORAZEPAM或其
    他毒品成分，惟經原審勘驗結果，G1藥品共僅查獲4顆，另
    G4藥丸之形狀、顏色、大小、包裝樣式則均與扣案之乙○○
    製造一粒眠偽藥錠劑不同，且共僅查獲8顆，有勘驗筆錄在
    卷可稽，況無事證證明上開膠囊、藥錠係屬被告乙○○製造
    、販賣之偽藥，難認與本案犯罪有關，爰均不於本案宣告沒
    收。
柒、不另為無罪諭知部分：
    公訴意旨另以：被告甲○○於90年10月底提供一粒眠樣品予
    乙○○，首次向被告乙○○訂製一粒眠偽藥，因認被告甲○○涉犯教唆製造偽藥罪嫌云云。訊據被告甲○○堅決否認上
    開犯行，且依本院上開認定，被告甲○○係透過被告乙○○
    尋找一粒眠藥物來源，被告乙○○是否自己製造，初非被告
    甲○○所預定，且被告乙○○、甲○○2人間之關係為買賣
    關係，依本院上開認定，難認被告甲○○有教唆乙○○犯罪
    之意思。此外，復查無其他證據足以證明被告甲○○確有此
    部分之犯行，惟起訴意旨認此部分與其前揭明知為偽藥而販
    賣部分，有牽連犯之裁判上一罪關係，爰不另為無罪之諭知
    。
據上論斷，應依刑事訴訟法第369條第1項前段、第364條、第299
條第1項前段，修正前藥事法第82條第1項、第83條第1項、第88
條，刑法第11條前段、第2條第1項前段、第38條第1項第2款、第
3款，修正前刑法第28條、第56條、第55條，判決如主文。
本案經檢察官劉文水到庭執行職務。
中    華    民    國    98    年    6     月    23    日
                  刑事第一庭審判長法  官  葉騰瑞
                                  法  官  莊明彰
                                  法  官  王炳梁
以上正本證明與原本無異。
如不服本判決，應於收受送達後10日內向本院提出上訴書狀，其
未敘述上訴之理由者並得於提起上訴後10日內向本院補提理由書
（均須按他造當事人之人數附繕本）「切勿逕送上級法院」。
                                  書記官  陳佳伶
中    華    民    國    98    年    6     月    23    日
附錄本案論罪科刑法條全文：
修正前藥事法第82條第1項：
製造或輸入偽藥或禁藥者，處7年以下有期徒刑，得併科新臺幣
15萬元以下罰金。
修正前藥事法第83條第1項：
明知為偽藥或禁藥，而販賣、供應、調劑、運送、寄藏、牙保、
轉讓或意圖販賣而陳列者，處5年以下有期徒刑，得併科新臺幣
10萬元以下罰金。


司法院資訊處製作；財團法人民間司法改革基金會備份。
